臺灣士林地方法院刑事判決
110年度金訴字第441號
公  訴  人  臺灣士林地方檢察署檢察官
被      告  潘俊毅



上列被告因詐欺等案件，經檢察官提起公訴（110年度偵字第133
05號），本院判決如下：
    主  文
乙○○犯三人以上共同詐欺取財罪，處有期徒刑壹年參月。
    事  實
一、乙○○於民國109年12月間，經由彭致傑（由臺灣士林地方檢
    察署《下稱士林地檢署》檢察官另行偵辦中）之邀約，加入某
    年籍不詳，自稱「小葉」、「凱凱」、彭致傑等人所組成之
    詐欺集團（無證據可證明其他集團成員未滿18歲），擔任向
    被害人收取財物、至提款機提款、轉交款項之工作，並與該
    詐欺集團其他成員共同意圖為自己不法之所有，基於三人以
    上共同犯詐欺取財及以不正方法由自動付款設備取得他人之
    物、洗錢之犯意聯絡，由該詐欺集團某成員於109年12月28
    日10時許，偽冒健保局、警察、書記官等公務員名義，以電
    話向甲○（起訴書誤載為「黃欸」應予更正）佯稱「你的帳
    戶涉嫌洗錢，怕你不出庭，要交出錢及帳戶提款卡配合調查
    」（假冒公務員部分乙○○不知情），使甲○陷於錯誤，於同
    日14時30分許，先至郵局提領新臺幣(下同)34萬元，復於同
    日15時許，在新北市汐止區水源路1段附近住處內，將裝有3
    3萬元現金、郵局存摺【下稱郵局帳戶】暨提款卡（帳號：0
    00-00000000000000）之包裹，交付給依「小葉」指示前往
    甲○住處之乙○○。乙○○得手後，旋於同日15時26分至28分許
    ，在新北市○○區○○路00號「汐止龍安郵局」，接續3次將提
    款卡插入自動櫃員機並鍵入甲○上開郵局帳戶提款卡密碼，
    使自動提款機辨識系統誤認乙○○係有正當權源之持卡人，進
    而提領3次共14萬9000元（三次分別為6萬元、6萬元、2萬9
    千元），以此不正方法由自動付款設備取得上開帳戶內之款
    項，得款後，旋前往臺北市饒河街附近，將款項交付給「凱
    凱」，以此方式掩飾、隱匿上開犯罪所得之本質、來源及去
    向；乙○○復於翌（29）日12時55分至57分許，在新北市○○區
    ○○路00號「汐止南昌郵局」，接續3次將提款卡插入自動櫃
    員機並鍵入甲○上開帳戶提款卡密碼，使自動提款機辨識系
    統誤認乙○○係有正當權源之持卡人，進而提領3次共15萬元
    （三次分別為6萬元、6萬元、3萬元），以此不正方法由自
    動付款設備取得上開帳戶內之款項，得款後，旋前往臺北市
    某處，將款項交付給「凱凱」，以此方式掩飾、隱匿上開犯
    罪所得之本質、來源及去向，製造金流斷點。
二、案經甲○訴由新北市政府警察局汐止分局報告士林地檢署檢
    察官偵查起訴。
    理  由
壹、證據能力部分
一、按刑事訴訟法第159條第1項固規定，被告以外之人於審判外
    之言詞或書面陳述，除法律有規定者外，不得作為證據。惟
    同法第159條之5亦明定：「被告以外之人於審判外之陳述，
    雖不符前4條之規定，而經當事人於審判程序同意作為證據
    ，法院審酌該言詞陳述或書面陳述作成時之情況，認為適當
    者，亦得為證據。」、「當事人、代理人或辯護人於法院調
    查證據時，知有刑事訴訟法第159條第1項不得為證據之情形
    ，而未於言詞辯論終結前聲明異議者，視為有前項之同意。
    」其立法意旨在基於證據資料愈豐富，愈有助於真實發現之
    理念，酌採當事人進行主義之證據處分權原則，並強化言詞
    辯論主義，透過當事人等到庭所為之法庭活動，在使訴訟程
    序順暢進行之要求下，承認傳聞證據於一定條件內，得具證
    據適格，屬於傳聞法則之一環，基本原理在於保障被告之訴
    訟防禦反對詰問權。是若被告對於證據之真正、確實，根本
    不加反對，完全認同者，即無特加保障之必要，不生所謂剝
    奪反對詰問權之問題（最高法院102年度台上字第309號判決
    意旨參照）。經查，檢察官及被告於本院審理中對於本判決
    下列所引用供述證據之證據能力，均同意有證據能力（見本
    院卷第24頁至第27頁、第43頁至第50頁），本院審酌各該證
    據作成時之情況，並無違法不當或證明力明顯過低之瑕疵，
    認以之作為證據應屬適當，依刑事訴訟法第159條之5規定，
    俱有證據能力。
二、又本院所引憑以認定被告犯罪事實之非供述證據，核無違反
    法定程序取得之情，依刑事訴訟法第158條之4反面解釋，均
    有證據能力。
貳、實體部分　　
一、上揭犯罪事實，業據被告於本院審理時坦承不諱（本院110
    年度金訴字第441號卷【下稱本院卷】第22、42、52頁），
    核與證人即告訴人甲○於警詢及偵查中之證述情節相符（臺
    灣士林地方檢察署110年度偵字第13305號卷【下稱偵卷】第
    14頁至第25頁、第96頁至第97頁），並有新北市政府警察局
    汐止分局照片黏貼紀錄表【照片計48張】、中華郵政股份有
    限公司基隆郵局110年1月18日基營字第1100000021函附「汐
    止龍安及南昌郵局自動櫃員機提款監視錄影光碟3片」、被
    害人甲○家用電話109年12月28日至29日受信通信紀錄1份、
    中華郵政股份有限公司110年1月12日儲字第1100008809號函
    附「帳號：000-0000000-0000000」交易明細表1份存卷可稽
    （見偵卷第40頁至第82頁、第87頁至第89頁及卷末證物袋內
    之新北市政府警察局汐止分局汐止派出所影音資料紀錄儲存
    袋內），足認被告任意性自白與事實相符，堪予採信。本件
    事證明確，被告上開犯行堪以認定，應予依法論科。
二、論罪科刑：
  ㈠經查，被告乙○○加入詐欺集團而犯本案共同詐欺取財犯行，
    所屬集團成員至少計有被告、彭致傑、通訊軟體「飛機」暱
    稱「小葉」、「凱凱」等成員乙節，業經被告於本院準備程
    序時陳述明確（見本院卷第22頁至第23頁），告訴人亦到庭
    具結證稱：「接通電話後一開始是仿冒健保局的語音，我依
    照語音指示按9 ，後來有一個女生的聲音，該名女性聲音聽
    起來不年輕，她說她是警官，並稱因案件在臺中，她幫我轉
    到臺中；後來換一個男生的聲音，該名男子自稱為書記官，
    他與我對話後電話就沒有轉接給他人。」等語（見本院卷第
    44頁），顯見該詐騙集團確實有3人以上所組成，是被告依
    詐欺集團成員之指示向告訴人取款及拿取告訴人郵局帳戶存
    摺、提款卡等物，被告所為即係犯三人以上共犯詐欺取財罪
    ；次按刑法第339條之2第1項之以不正方法由自動付款設備
    取得他人之物罪，其所謂「不正方法」，係泛指一切不正當
    之方法而言，並不以施用詐術為限，例如以強暴、脅迫、詐
    欺、竊盜或侵占等方式取得他人之提款卡及密碼，再冒充本
    人由自動提款設備取得他人之物，或以偽造他人之提款卡由
    自動付款設備取得他人之物等情均屬之（最高法院94年度台
    上字第4023號判決意旨參照）。是被告持告訴人郵局帳戶提
    款卡，於上開所述之時、地冒充告訴人本人並輸入郵局帳戶
    提款密碼，而由自動櫃員機盜領告訴人郵局帳戶內之款項，
    自屬以不正方法由自動付款設備取得他人之物；末按洗錢防
    制法之立法目的係在於防範及制止因特定犯罪所得之不法財
    物或財產上利益，藉由洗錢行為（例如經由各種金融機構或
    其他移轉占有途徑），使其形式上轉換成為合法來源，以掩
    飾或切斷其財物、利益與犯罪之關聯性，而藉以逃避追訴、
    處罰。是所謂洗錢行為應就犯罪全部過程加以觀察，倘行為
    人主觀上具有掩飾或隱匿其特定犯罪所得或變得之財物或財
    產上利益，與該特定犯罪之關聯性，使其來源形式上合法化
    ，或使他人逃避刑事追訴、處罰之犯罪意思，客觀上有掩飾
    或隱匿特定犯罪所得財物或財產上利益之具體作為者，即屬
    相當。查被告向告訴人拿取詐騙款項後，再將贓款交付本案
    詐欺集團成員，製造金流之斷點，致無從或難以追查前揭犯
    罪所得，而掩飾或隱匿該犯罪所得之去向，依上開說明，自
    屬洗錢防制法所規範之洗錢行為，被告所為係犯洗錢防制法
    第14條第1項之一般洗錢罪。
　㈡按共同正犯，係共同實行犯罪行為之人，在共同意思範圍內
    ，各自分擔犯罪行為之一部，相互利用他人之行為，以達其
    犯罪之目的，其成立不以全體均參與實行犯罪構成要件之行
    為為要件，其行為分擔，亦不以每一階段皆有參與為必要，
    倘具有相互利用其行為之合同意思所為，仍應負共同正犯之
    責。被告與彭致傑、「小葉」、「凱凱」、及該集團其他成
    員以前開分工方式向告訴人詐取財物，就加重詐欺取財及洗
    錢犯行之實行，顯具犯意聯絡及行為分擔，應論以共同正犯
    。　　
　㈢至公訴意旨雖以本案詐欺集團係假冒健保局、警察、檢察官
    等公務員名義向告訴人施行詐騙，故被告就此部分係涉犯冒
    用政府機關及公務員名義犯詐欺取財罪嫌等語。惟按，共同
    正犯須以其行為與他共同正犯間有犯意聯絡，方須對其他共
    同正犯所實行之行為負全部責任。倘其所實行之行為，超越
    原計畫之範圍，而為其所難預見者，則僅應就其所知之程度
    令其負責，而未可概以共同正犯論（最高法院109年度台上
    字第1798號判決意旨參照）。經查，被告自始供稱其僅係依
    「小葉」指示前往向告訴人取款，卷內亦無積極證據證明被
    告對於詐欺集團其餘成員係以冒用政府機關及公務員名義之
    手段對告訴人施行詐術一情，主觀上已知情或有所預見。次
    查，告訴人於111年1月3日本院審理時證稱：（檢察官問：
    被告至妳家向妳收錢時，妳是否有與被告對話？被告至妳家
    收錢時，是否有稱他是何人？）沒有，可是被告有用我家的
    室內電話與對方即自稱書記官之人通話。電話中之人說被告
    是士林地方法院的專員，但被告沒有說他是誰。（檢察官問
    ：詐騙之話術皆為電話中自稱書記官之人與妳陳述？是否有
    書寫任何文字於交付給被告郵局紙袋外？妳交付紙袋予被告
    時，被告是否可以輕易看到這些字？所書寫文字是否很大？
    文字是否有占滿整個紙袋之外包裝？）是。我有寫上我的名
    字、士林地方法院，我只記得這樣。可以輕易看到，但我不
    知道被告是否有看到。應該算大，不會很小。（本院問：被
    告與電話中自稱書記官之人對話內容為何？）我沒有聽到內
    容。我只有聽到被告說：是，長官，是，長官等語（見本院
    卷第44頁至第47頁），是從前揭證詞中，被告既未與告訴人
    對話，與被告在電話中對話之人之談話內容亦無從查考，又
    告訴人在紙袋上所書寫之文字，被告未必有注意到，縱使有
    看到紙袋上告訴人所書寫之文字，究竟代表何意義？被告亦
    未必知情，綜上，本院認卷內證據尚不足以證明被告對所屬
    詐欺集團其他共犯以冒用政府機關及公務員名義施行詐術之
    犯行已有認知，按依罪疑惟輕原則，自不應使被告就詐欺集
    團冒用政府機關及公務員名義施行詐術之犯行，負共同正犯
    責任。惟此與三人以上共同詐欺取財屬同一加重詐欺取財犯
    行適用同一條項加重事由之減縮，尚無庸變更起訴法條，附
    此說明。　
　㈣被告雖有上開多次之提領行為，然均係提領同一告訴人遭詐
    騙之款項，係基於同一詐欺取財之目的，而侵害被害人之同
    一財產法益，各行為之獨立性均極為薄弱，難以強行分開，
    依一般社會健全觀念，應就被告多次領款行為，視為數個舉
    動之接續施行，合為包括之一行為予以評價，而論以接續犯
    之一罪。
　㈤核被告所為，係犯刑法第339條之4第1項第2款之三人以上共
    同詐欺取財罪及同法第339條之2第1項之非法由自動付款設
    備取財罪、洗錢防制法第14條第1項之一般洗錢罪，應論以
    想像競合犯，並依刑法第55條之規定，從一重以三人以上共
    同詐欺取財罪處斷。
　㈥按想像競合犯之處斷刑，本質上係「刑之合併」，其所謂從
    一重處斷，乃將想像競合犯組成之評價上數罪，合併為科刑
    一罪，其所對應之刑罰，亦合併其評價上數罪之數法定刑，
    而為一個處斷刑。易言之，想像競合犯侵害數法益者皆成立
    犯罪，論罪時必須輕、重罪併舉論述，同時宣告所犯各罪名
    ，包括各罪有無加重、減免其刑之情形，亦應說明論列，量
    刑時併衡酌輕罪部分量刑事由，評價始為充足，然後依刑法
    第55條前段規定「從一重處斷」，非謂對於其餘各罪可置而
    不論。因此，法院決定處斷刑時，雖以其中最重罪名之法定
    刑，做為裁量之準據，惟於裁量其輕重時，仍應將輕罪合併
    評價在內（最高法院108年度台上字第4405號、第4408號判
    決意旨參照）。查被告就其加入本案詐欺集團經過、在組織
    扮演車手之角色分工等客觀事實，於本院審理時均供述詳實
    、坦承犯行，已如前述，應認被告對洗錢行為等主要構成要
    件事實有所自白，原應就其所犯一般洗錢罪，依洗錢防制法
    第16條第2項減輕其刑；惟被告所犯一般洗錢罪屬想像競合
    犯其中之輕罪，亦即被告就本案犯行係從一重之三人以上共
    同犯詐欺取財罪，就被告此部分想像競合輕罪得減刑部分，
    依上開說明，僅由本院於後述依刑法第57條量刑時一併衡酌
    該部分減輕其刑事由，附此說明。
　㈦爰以行為人之責任為基礎，審酌被告正值青壯時期，確具謀
    生能力，竟不思以正當方法賺取財物，而參與詐欺集團行騙
    ，以前開方式遂行對告訴人詐欺取財行為，造成告訴人受有
    財產上損失，危害社會治安甚鉅。惟念及被告於犯後已坦承
    犯行，業已與告訴人達成和解（惟尚未開始支付），告訴人
    亦表示：「希望被告按調解筆錄內容履行，對於本案沒有意
    見。」並就其所犯洗錢犯行部分符合洗錢防制法第16條第2
    項減刑要件，併考量被告在本案犯罪中所扮演之角色，自陳
    之犯罪動機，為高職畢業之教育程度、未婚、現於飲料店打
    工、無需扶養之人（本院卷第53頁）等一切情狀，量處如主
    文所示之刑。　　
三、沒收部分
　㈠本件被告否認有取得任何對價，卷內復查無積極證據可認被
    告曾自詐欺集團處獲取任何犯罪所得，揆諸前揭說明，尚無
    從認定被告因從事本案犯行而有實際犯罪所得，自無犯罪所
    得應予宣告沒收之問題。又按洗錢防制法第18條第1項規定
    「犯第14條之罪，其所移轉、變更、掩飾、隱匿、收受、取
    得、持有、使用之財物或財產上利益，沒收之；犯第15條之
    罪，其所收受、持有、使用之財物或財產上利益，亦同。」
    此一規定採取義務沒收主義，只要合於前述規定，法院固應
    為相關沒收之諭知，然該洗錢行為之標的是否限於行為人所
    有者始得宣告沒收，法無明文，實務上一向認為倘法條並未
    規定「不問屬於犯罪行為人與否均沒收」時，自仍以屬於被
    告所有者為限，始應予沒收。本院認在洗錢防制法並未規定
    「不問屬於犯罪行為人與否」之情形下，自宜從有利於被告
    之認定。查，本案告訴人遭詐騙經被告收取之款項，業經被
    告繳交「凱凱」，已非屬被告所有或在其實際掌控中，自無
    從依洗錢防制法第18條第1項之規定，對其宣告沒收所收取
    之全部金額，併予敘明。
據上論斷，依刑事訴訟法第299條第1項前段，洗錢防制法第14條
第1項、第16條第2項，刑法第11條前段、第339條之4第1項第2款
、第339條之2第1項、第28條、第55條前段，刑法施行法第1條之
1第1項，判決如主文。
本案經檢察官丙○○提起公訴，檢察官郭騰月到庭執行職務。
中　　華　　民　　國　　111 　年　　1 　　月　　24　　日
            刑事第三庭審判長法  官  蕭文學
  　　　                    法  官  林正忠
　　　　　　　　　　　　　　法  官　李東益
以上正本證明與原本無異。
如不服本判決，應於收受判決後20日內向本院提出上訴書狀，並
應敘述具體理由；其未敘述上訴理由者，應於上訴期間屆滿後20
日內向本院補提理由書（均須按他造當事人之人數附繕本），「
切勿逕送上級法院」。告訴人或被害人如對於本判決不服者，應
具備理由請求檢察官上訴，其上訴期間之計算係以檢察官收受判
決正本之日期為準。
因疫情而遲誤不變期間，得向法院聲請回復原狀。
                            書記官  江定宜
中　　華　　民　　國　　111 　年　　1 　　月　　24　　日
附錄本判決論罪科刑之法條依據：　　　　　　　　　　　　　洗錢防制法第14條第1項
有第二條各款所列洗錢行為者，處七年以下有期徒刑，併科新臺
幣五百萬元以下罰金。
中華民國刑法第339條之2第1項
意圖為自己或第三人不法之所有，以不正方法由自動付款設備取
得他人之物者，處三年以下有期徒刑、拘役或三十萬元以下罰金
。　　
中華民國刑法第339條之4第1項
犯第三百三十九條詐欺罪而有下列情形之一者，處一年以上七年
以下有期徒刑，得併科一百萬元以下罰金：
一、冒用政府機關或公務員名義犯之。
二、三人以上共同犯之。
三、以廣播電視、電子通訊、網際網路或其他媒體等傳播工具，對公眾散布而犯之。